臺灣臺北地方法院民事判決　　　　　　100年度訴更一字第2號
原　　　告　李宗奭
訴訟代理人　王安明律師
原　　　告　張文良
　　　　　　徐修齊
被　　　告　吳素心即曼都美髮造.
　　　　　　喬素美
共　　　同
訴訟代理人　趙國生律師
複代理人　　周珮琦律師
上列當事人間請求履行協議等事件，本院於民國100年10月17日
言詞辯論終結，判決如下：
    主      文
原告之訴及假執行之聲請均駁回。
訴訟費用由原告負擔。
    事實及理由
壹、程序部分：
一、按被告不抗辯法院無管轄權，而為本案之言詞辯論者，以其
    法院為有管轄權之法院。民事訴訟法第25條定有明文。查本
    件原告雖主張依兩造間建教合作協議書第5 條第1 項約定（
    下稱系爭協議書，見本院卷(一)第28頁），合意由本院為管轄
    法院，惟系爭協議書當事人並非全然包括被告二人，且依下
    述本院認定，原告並非該協議書之利益第三人，自無合意管
    轄之適用，且被告之住所地並非於本院轄區內，惟因被告均
    未抗辯本院無管轄權而為本案之言詞辯論，依上開規定，本
    院自有管轄權，先此敘明。
二、原告徐修齊、張文良未於言詞辯論期日到場，核無民事訴訟
    法第386條各款所列情形，爰依被告之聲請，由其一造辯論
    而為判決。
貳、實體部分：
一、原告主張：渠等為沙宣美容美髮顧問機構合夥人，共同經營
    美容美髮技術教學，原告李宗奭為合夥代表人，為協助學員
    進入私立莊敬高級工業家事職業學校（下稱莊敬高職）所開
    設美容合作班就讀，其等與美容業者成立建教合作協議，安
    排學員於美容店受僱實習，並向美容業者收取代辦佣金。被
    告吳素心即曼都美髮造型店（下稱曼都美髮店）與李宗奭簽
    立建教合作協議書，依協議書第參條招生相關費用載有：店
    方應依約給付左列費用，包括代辦學生招生費每人新臺幣（
    下同）1萬元、代辦行政管理費每人每月2,000元、代辦學生
    意外保險費每人每月205元、代辦職前教育訓練費每人1,500
    元等，詎曼都美髮店積欠渠等民國94年9月至96年6月間共22
    個月，19名學員之行政管理費共計83萬6,000元（2, 000×2
    2×19＝836,000）未給付，爰依系爭協議書約定請求前開金
    額。又被告喬素美為伊之受僱人，負責招收學員及代伊向前
    開美容業者收取依協議書約定之費用，詎其未將所收取費用
    轉交予伊，喬素美自前開美容業者取得每名學員招生費1 萬
    元共計31萬元及學費補助金38萬5,208元，並無法律上原因
    ，且致伊財產權受有損害，其除返還部分費用6萬2,000元外
    ，尚有63萬3,208元未返還，爰依不當得利法律關係請求等
    語。並聲明：(一)被告吳素心即曼都美髮造型店應給付原告83
    萬6,000元及自起訴狀繕本送達翌日起至清償日止，按年利
    率5%計算利息。(二)被告喬素美應給付原告63萬3,208元及自
    起訴狀繕本送達翌日起至清償日止，按年利率5%計算利息。
    (三)願供擔保請准宣告假執行。
二、被告均以下列等語資為置辯。並均聲明：(一)原告之訴駁回。
    (二)願供擔保請准宣告免為假執行。
(一)、被告曼都美髮店部分：依系爭「沙宣美容美髮事業機構建教
    合作協議書」之記載，一方為「沙宣美容美髮事業機構」，
    代表人為李宗奭，營業執照統一編號為00000000號，經透過
    全國商工行政服務入口系統查詢，並無名稱為「沙宣美容美
    髮事業機構」之事業體，而統一編號為00000000之營利事業
    名稱，雖名為「沙宣剪燙造型名店」，惟其負責人係張文良
    ，因渠等非協議書之「沙宣美容美髮事業機構」代表人，顯
    屬當事人不適格。又原告主張伊應給付94年9月至96年6月止
    之行政管理費用，則應就其於該段時間所招募至店家工作之
    學生人數負舉證責任，惟原告未就本店實習學生人數、流動
    情形提出證據以實其說，顯不足採。
(二)、被告喬素美部分：伊未任職於沙宣美容美髮事業機構，亦非
    原告之受僱人，伊獨立從事業務開發及招攬學生，所收取費
    用係由美容業者支付，原告對伊並無債權，自不構成不當得
    利，原告應就伊收取代辦職前教育訓練費、收取學生招生費
    之31名新生為原告安排就讀莊敬高職負舉證之責，伊與原告
    已就雙方合作事項於94年8月24日進行會算，伊當日即開立
    面額分別為65萬2,472元及10萬7,000元支票各一紙予原告收
    執，原告亦已提示兌現，雙方合作關係業已結束，不負債權
    債務關係甚明，另原告就學費補助金部份並未提出計算依據
    ，洵非可採。
三、兩造不爭執事項：
(一)、李宗奭前以沙宣美容美髮事業機構代表人之名義，與以曼都
    東湖店代表人名義之吳素心，簽訂建教合作協議書，約定由
    店家支付招生相關費用，代辦學生招生費每人1 萬元、代辦
    行政管理費每人每月2,000元、代辦學生200萬元意外保險費
    每人每月約205元，及代辦職前訓練費每名學生1,500元，有
    協議書影本一份在卷可稽（見本院卷(一)第27-29頁）。
(二)、原告於84年11月18日成立合夥事業契約書，約定以張文良原
    有之「沙宣剪燙造型名店」為名，與李宗奭、徐修齊共同經
    營人力資源招生訓練及開發會員招募、行銷、加盟事業、學
    生招募及訓練等業務，前揭契約並經本院公證處公證，有合
    夥事業契約書、臺北市政府營利事業登記證及公證書等件影
    本在卷可查（見本院卷(一)第85-88、97、125-130頁）。
(三)、李宗奭前因喬素美自94年8月1日起，將收取之管理費、招生
    費、保險費等費用侵占入己一事，向臺灣士林地方法院檢察
    署檢察官提起侵占、背信等告訴，經該院檢察官以94年度偵
    字第12307號案件偵查後，已於95年7月24日為不起訴處分確
    定，經本院調閱前揭卷宗查核屬實，並有不起訴處分書影本
    一份在卷可按（見本院卷(一)第117-122頁）。
(四)、喬素美與李宗奭曾商討分配學生招生費事宜，經雙方會算後
    ，由喬素美開立發票日期94年8月24日、面額分別為65萬2,4
    72元、10萬7,000元支票2紙予李宗奭收執，並經李宗奭提示
    兌現，有會算單、客戶歷史交易明細及支票影本2紙在卷可
    憑（見本院卷(一)第113-116頁）。
四、兩造爭執之要點：
(一)、被告抗辯原告當事人不適格，是否有據？
(二)、原告請求曼都美髮店給付行政管理費83萬6,000元，有無理
    由？
(三)、原告請求喬素美返還學員招生費及學費補助金63萬3,208元
    ，有無理由？
    茲就兩造爭點及本院得心證之理由分述如下：
(一)、被告抗辯原告當事人不適格，是否有據？
 1、所謂當事人適格者，依通說見解係指當事人就特定訴訟，得
    以自己名義為原告或被告之資格，因而得受本案判決。惟訴
    訟本質係在請求法院確定其實體法上之權利義務法律關係，
    為避免於訴訟之初，即須就當事人適格加以確定而陷入循環
    論證之弊，於請求給付之訴，主張權利存在之人，對主張負
    有義務之人起訴，當事人即為適格。被告曼都美髮店無非以
    原告合夥經營之事業體為「沙宣剪燙造型名店－沙宣美容美
    髮顧問機構」，而系爭建教合作契約主體係「沙宣美容美髮
    事業機構」，有當事人不適格等語置辯，然上開抗辯係指原
    告非為實體法上權利義務關係主體，而依實體法是否該原告
    即為權利人而被告是否即為其義務人者，與當事人適格尚不
    得混為一談，合先陳明。
 2、次按各合夥人之出資及其他合夥財產，為合夥人全體之公同
    共有，民法第668條定有明文。故因合夥事務而涉訟者，除
    由執行業務之合夥人為原告或被告外，應由全體合夥人為原
    告或被告，其當事人適格始無欠缺。查原告於84年11月10日
    簽訂合夥事業契約書，其第3條職務與權責分配，合夥人張
    文良為董事長兼技術總監，負責美容美髮技術教學及關於合
    夥事務之協調；徐修齊為副董事長，負責開發會員加盟店業
    務兼及產品行銷事宜；李宗奭則為總經理兼會員店店長，負
    責人力資源開發與會員店、加盟店之經營管理事務，個人對
    合夥事業之經營均有參與助力，故前揭合夥事業契約性質應
    為民法第667條所規定合夥契約，李宗奭既以合夥事業名義
    對外交易，自以合夥本身為交易當事人，復觀前揭合夥契約
    簽約人僅原告三人，而除原告李宗奭外之張文良及徐修齊均
    經本院裁定追加為原告，是本件當事人適格部分，已無疑義
    。被告此部分抗辯，自非有據。
(二)、原告請求曼都美髮店給付行政管理費83萬6,000元，有無理
    由？
 1、按當事人主張有利於己之事實者，就其事實有舉證之責任。
    但法律別有規定，或依其情形顯失公平者，不在此限，民事
    訴訟法第277條。又請求履行債務之債，除被告自認原告所
    主張債權發生原因之事實外，應先由原告就其主張此項事實
    ，負舉證之責任，必須證明其為真實後，被告於其抗辯事實
    ，始應負證明之責任，此為舉證責任分擔之原則，有最高法
    院43年臺上字第377號判例可資參照。本件原告主張其與曼
    都美髮店進行學生實習工讀及就學合作，曼都美髮店積欠94
    年9月起至96年6月間之行政管理費用一節，為被告否認在卷
    ，揆諸上開判例意旨，自應由原告就其所主張對曼都美髮店
    有債權發生原因之事實負舉證之責。
 2、經查：原告雖提出合夥事業契約書、協議書、李宗奭所有合
    作金庫銀行帳戶存摺、行政費收據、學費收據、新竹國際商
    業銀行匯款副通知書等件影本在卷為佐（見本院卷(一)第27-6
    3、93-96頁），固得證明原告合夥事業體為沙宣美容美髮顧
    問機構，惟以張文良為負責人或代表人登記之營利事業體即
    有沙宣剪燙造型名店、沙宣企業管理顧問有限公司、沙宣美
    髮美容有限公司、私立沙宣美容美髮短期補習班、沙宣工作
    室等數家，此有營利事業登記證影本3紙、經濟部公司執照
    影本1紙、短期補習班立案證書影本1紙等件在案可考（見本
    院卷第97、177-180頁），皆係以沙宣相關名稱命名，該沙
    宣剪燙造型名店嗣於94年3月1日變更負責人為蔡國源，亦有
    營利事業登記證在卷足憑（參見臺灣士林地方法院檢察署94
    年偵字第12307號偵查卷宗第167頁），則是否契約名稱主體
    凡與沙宣相關者，皆係指渠等合夥經營之事業體，即非無疑
    ，縱原告與曼都美髮店間確有建教合作契約存在，惟協議書
    未定明有效期間，吳素心雖有於93年2月6日、93年2月9日、
    93年2月19日、94年2月4日多次匯款至李宗奭之合作金庫銀
    行活期儲蓄帳戶記錄（參見本院卷(一)第34-42頁），惟自94
    年2月後即查無資金往來紀錄，是雙方自94年9月至96年6月
    間是否仍有建教合作協議，實難遽斷，再者，原告主張派至
    曼都美髮店實習學員人數，雖據其提出吳素心於94年8月10
    日匯款副通知書上記載「莊敬19人學費」，以及94年8月開
    立收據載有：「摘要：學費；數量：19；單價：29,920元；
    總價：568,480元」等文字，該匯款副通知書及收據固得證
    明曼都美髮店曾支出上開款項，惟前揭匯款副通知書之受款
    人戶名為喬素美，該收據亦無書立開具者名稱，僅載有：「
    8/10請電匯喬帳戶」等語，均有卷附新竹國際商業銀行匯款
    副通知書及收據影本各1紙在卷可勘（見本院卷(一)第63頁）
    ，則系爭匯款通知書及收據是否基於雙方建教合作協議，且
    對原告為給付行政管理費之意思，以及19名學生是否於系爭
    期間至曼都美髮店實習等疑慮，均難勘定。從而原告主張其
    與曼都美髮店間自94年9月至96年6月尚有建教合作協議，並
    遭積欠19名學生22個月之行政費共計83萬6,000元等情，舉
    證容有未足，洵無足採。
 3、原告固提出調查證據聲請，請求依本院97年度易字第812 號
    刑事判決附錄所列學生姓名，諸如：許妤徽、葉佩芳等共34
    人，分別向中央健康保險局及勞工保險局，函查原告所提出
    前開學生名單之投保單位，並向南山人壽保險股份有限公司
    團體保險查明，意外傷害保險自94年11月16日至94年12月15
    日，由原告代表沙宣剪燙造型名店繳費之承保對象25人中，
    將其他簽約店之學生除外，剩下空白末註記之學生均係曼都
    店之實習學生為原告招募云云（見本院卷(二)第5-6頁）；惟
    原告既主張其有招募前開學生至曼都美髮店內實習工作之事
    實，至少應有相關招募資料，惟其對於確實招募該等學生及
    介紹到被告店家實習之任何文書資料，均未提出本院，縱有
    曼都美髮店為前開學生投保等資料，尚不能證明原告自94年
    9月起至96年6月止，為其招募學生在店內工作等情，是其所
    為前揭聲請，已有疑義，至本院97年度易字第812號刑事判
    決書中附表，僅表明原告有代莊敬高職招收學生入學之事實
    ，並不能證明原告有召募收學生至被告處工作，是其此部分
    之聲請，自難准許。
(三)、原告請求喬素美返還學員招生費及學費補助金63萬3,208元
    ，有無理由？
 1、按民事訴訟如係由原告主張權利者，應先由原告負舉證之責
    ，若原告先不能舉證，以證實自己主張之事實為真實，則被
    告就其抗辯事實即令不能舉證，或其所舉證據尚有疵累，亦
    應駁回原告之請求，最高法院17年上字第917號判例意旨亦
    可參照。原告主張：喬素美係受僱於渠等招生老師，並代為
    收取代辦費用，詎其收受31名學生招生費31萬元、學費補助
    金38萬5,208元後，僅返還6萬2,000元，尚有63萬3,208元尚
    未返還云云，已為喬素美以前揭情詞抗辯，揆諸前揭條文及
    判例要旨，原告自應就聘僱喬素美處理收費事宜及有63萬3,
    208元債權發生原因之事實負舉證之責。
 2、經查：原告於本件審理中，始終未能提出渠等僱佣喬素美之
    相關勞、健保及扣繳憑單等資料證明雙方存在僱傭契約，卻
    屢屢傳喚第三人或以他案中第三人陳述稱喬素美招攬學生等
    情，即推測原告與喬素美間存有僱傭關係，已有未洽，至於
    原告所提附卷之手寫形式類似對帳單文件數紙（見本院卷(一)
    第141-144頁），其上關於「喬薪」的記載內容，究係基於
    何種法律關係而為給付，即喬素美之對價給付內容為何，是
    否基於代原告收取代辦費之意思而收受費用等情，尚難遽認
    ，又原告所提有喬素美簽認之沙宣招生業績獎金辦法，僅以
    「沙宣」相關名義為文件抬頭，復觀上開眾多以張文良為負
    責人之「沙宣」相關事業，則系爭獎金辦法所指之沙宣是否
    即指原告合夥之沙宣美容美髮顧問機構，亦有疑義，本院復
    依原告之聲請，傳喚原任職原告員工陳麗珍、莫桂娥到庭為
    證，惟根據渠等證述內容，均不知喬素美受否有受僱原告等
    情，此有本院100年7月27日及100年9月7日言詞辯論筆錄在
    卷可按（本院卷(三)第64-65頁，第116-118頁）。而喬素美抗
    辯雙方金錢往來，係因與原告合作共同協助學生於莊敬高職
    辦理註冊登記，雙方有類似委任、承攬或合夥關係存在等情
    ，業據其於臺灣士林地方法院檢察署94年偵字第1230 7號侵
    占案件偵查中陳稱：「（問：你向店家收取那些款項？包括
    那些項目？）每個月店家會給我輔導費用，視店家的學員而
    定，從一千元至兩千元不等。另外有註冊費，即學費。我收
    的就這兩種而已。」等語明確，並提出店家與喬素美間委託
    書共19份附卷為憑（見偵字卷第113、51-72頁），復觀諸莊
    敬高職校務主任王傳亮在前揭侵占案件於95年3月24日偵查
    程序中到庭證述：「（問：和李宗奭、喬素美有無合作關係
    ？方式為何？）個人沒有合作關係，告訴人（指李宗奭）與
    被告（指喬素美）有幫學生招生，合作方式即是幫學生註冊
    ，學校透過店家作連繫工作，他們帶學生來註冊繳學費，若
    學生請假則幫忙請假等」、「（問：94年8月24日李宗奭、
    喬素美是否有去莊敬高中找你？經過情形？你如何處理？是
    否有帶他們招生學生的名單來？）時間不記得，但他們確實
    有來找我，他們說有糾紛，告訴人認是僱傭關係，被告認係
    合夥關係，依我立場我希望和解化解他們糾紛，當時我有告
    訴他們不要鬧否則影響校譽就終止合作，所以後來他們有說
    好要三七分帳，當場被告有拿計算機算給告訴人看，之後被
    告有開立支票予告訴人，後我看雙方談好沒事他們即各自離
    開，之後雙方和我有通過電話，好像他們還談不攏，我也沒
    辦法處理。」等語（見偵字卷第238-239頁），此與喬素美
    提出附卷支票2紙及李宗奭提示兌現之交易明細查詢單等件
    資料影本互核相符（見本院卷(一)第114-116頁），由上述證
    述內容觀之，喬素美顯非基於代原告收取費用之意思收受美
    容業者交付之款項，原告自無受損可言，揆諸前揭舉證責任
    分配原則，原告舉證尚無從證明其主張之事實，應為不利於
    原告之認定，則原告主張喬素美為渠等受僱人未將所收費用
    繳回，難認有據。
五、綜上所述，原告既未能證明其與被告吳素心即曼都美髮造型
    店間於前揭期間有債權存在，又其與被告喬素美間有僱傭關
    係，其請求被告應分別給付前開金額及法定遲延利息，均無
    理由，應予駁回。又原告之訴既經駁回，則其假執行之聲請
    即失所附麗，應併予駁回。
六、因本件事證已臻明確，兩造其餘主張、陳述及所提之證據，
    經本院審酌後認與判決結果不生影響，爰不一一論述，附此
    敘明。
七、訴訟費用負擔之依據：民事訴訟法78條。
中    華    民    國   100    年    11    月    18    日
                  民事第四庭    法  官  鄧德倩
以上正本係照原本作成
如對本判決上訴，須於判決送達後20日內向本院提出上訴狀。如
委任律師提起上訴者，應一併繳納上訴審裁判費。
中    華    民    國   100    年    11    月    25    日
                                書記官  李彥勳